臺灣高等法院臺南分院民事判決　　　　　 96年度上字第63號
上　訴　人　乙○○
訴訟代理人　葉榮棠　律師
被上 訴 人　甲○○
訴訟代理人　林崑地　律師
上列當事人間請求確認優先購買權不存在等事件，上訴人對於中
華民國96年3月19日台灣雲林地方法院（94年度訴字第599號）第
一審判決提起上訴，本院於民國96年6月26日言詞辯論終結，判
決如下：
    主      文
上訴駁回。
第二審訴訟費用由上訴人負擔。
    事實及理由
一、被上訴人於原審起訴主張：被上訴人前於原審93年度執字第
    4491號訴外人台南區中小企業銀行股份有限公司（下稱台南
    企銀）與債務人黃清山、黃仁宗間強制執行事件中，以新台
    幣（下同）370萬元拍定坐落雲林縣虎尾鎮○○段82地號、
    旱、面積12,731.85平方公尺之土地（下稱系爭土地）之應
    有部分4分之1，嗣因上訴人乙○○行使優先購買權，致被上
    訴人無從購買；惟查，上訴人與原審被告黃清山間之租地建
    工廠契約係通謀虛偽，依法應屬無效，且上訴人乙○○亦未
    於系爭土地上建有建物，是上訴人乙○○就系爭土地之應有
    部分4分之1並無優先購買權，詎執行法院誤認上訴人乙○○
    有優先購買權，而准許買受系爭土地之應有部分4分之1，並
    交付權利移轉證書，辦畢移轉登記，為拍定人之被上訴人就
    此有確認利益，爰提起本件確認之訴。又上訴人乙○○對系
    爭土地之應有部分4分之1並無優先購買權存在，則上訴人乙
    ○○依據優先購買權所成立之拍賣關係亦失所附麗而不存在
    ，被上訴人自得依民法第184條，或民法第242條規定代位原
    審被告黃清山行使所有權，而依民法第767條規定請求塗銷
    上訴人乙○○所有權登記，回復原審被告黃清山為所有人之
    登記，黃清山於被上訴人給付買賣價金之同時應將系爭土地
    之應有部分4分之1移轉登記與被上訴人。又如認被上訴人此
    部分請求不成立，惟上訴人與原審被告黃清山間之租地建工
    廠契約係無償契約，有害被上訴人就上開強制執行拍定買受
    系爭土地之應有部分4分之1之權益，被上訴人亦得依民法第
    244條規定提起備位之訴等語。並求為判決：(一)先位聲明：
    (1)確認上訴人乙○○對於系爭土地之應有部分4分之1之優先
    購買權不存在。(2)上訴人乙○○於民國（下同）94年11月14
    日以雲林縣虎尾地政事務所94年虎地資字第101390號收件、
    94年11月15日登記就上開土地所有權應有部分之移轉登記應
    予塗銷。(3)原審被告黃清山應於被上訴人提出370萬元之同
    時將上開土地所有權應有部分移轉登記與被上訴人。(二)備位
    聲明：(1)上訴人乙○○對於系爭土地所有權應有部分4分之1
    優先購買權應予撤銷。(2)餘如上開先位聲明之(2)、(3)項所示
    （原審認被上訴人先位請求有理由，為被上訴人全部勝訴之
    判決。被上訴人並答辯聲明：上訴駁回。原審被告黃清山敗
    訴部分，因黃清山未上訴而經確定）。
二、上訴人乙○○則以：按已不存在之法律關係，應無提起確認
    之訴之必要，本件強制執行程序業已終結，則被上訴人先位
    訴請確認上開優先購買權不存在部分，即無確認利益，更無
    從請求上訴人乙○○塗銷所有權移轉登記，至被上訴人備位
    聲明部分，因本件係以給付特定物為標的之債權，則據民法
    第244條第3項規定，可知被上訴人亦不得主張撤銷權，是被
    上訴人之訴顯無理由。縱認被上訴人得提起本訴，惟上訴人
    與原審被告黃清山於84年3月1日簽訂租地建工廠契約，約定
    租賃期間自84年3月1日起至99年3月1日止，租金每年6,000
    元，租賃期滿苟未續租，系爭土地上之地上物即歸原審被告
    黃清山所有。上訴人乙○○訂定上開契約後，即委由原審被
    告黃清山承攬興建地上物，並陸續給付工程款200萬元，事
    後因上訴人乙○○與原審被告黃清山合夥承攬工程損失慘重
    ，及向伊借支票未兌現，而互有嫌隙，原審被告黃清山始於
    94年3月29日書立切結書表示租地建工廠係於系爭82號土地
    第一次拍賣前1星期所訂定，然與其前於原審93年度執字第
    4491號執行程序曾陳報系爭土地業已出租與上訴人乙○○建
    造工廠使用之情不符，顯見原審被告黃清山所言不實等語置
    辯。（原審為上訴人全部敗訴之判決，上訴人不服）爰求為
    判決：(1)原判決廢棄。(2)被上訴人在第一審之訴駁回。
三、兩造不爭執之事實：
　(一)原審被告黃清山所有之系爭土地、應有部分4分之1於原審93
    年度執字第4491號清償債務強制執行事件94年1月11日拍賣期
    日，係由被上訴人以總價370萬元拍定得標。
　(二)原審於94年1月11日以雲院瑜93執丙字第4491號函通知系爭
    土地之其他共有人黃金山、黃進茂、黃新展，及上訴人乙○
    ○於文到10日內陳明是否行使優先購買權，逾期不行使，即
    視為放棄優先購買權，上訴人乙○○乃於94年1月27日具狀
    陳明行使優先購買權，原審遂以94年1月31日雲院瑜93執丙
    字第4491號函通知上訴人乙○○於文到7日內繳納上開價額
    ，上訴人乙○○於同年2月14日繳納完畢，原審即於同年10
    月27日發給權利移轉證書，並於同年11月10日分配執行金額
    完畢，嗣於同年12月15日核發債權憑證與原審被告黃清山之
    債權人台南企銀。
　(三)原審於上訴人乙○○繳納上開價額完畢後，即於94年2月14
    日通知被上訴人撤銷拍定並領回保證金721,000元，被上訴
    人不服而於同月16日聲明異議，原審乃於94年3月7日裁定駁
    回，被上訴人不服該裁定旋即提起抗告，本院遂於94年5月
    30日裁定駁回抗告，被上訴人仍不服該裁定提起再抗告，亦
    遭最高法院於94年9月29日裁定駁回再抗告確定，被上訴人
    遂於94年11月22日至原審領回上開保證金。
　(四)上訴人乙○○持原審94年10月27日雲院瑜93執丙字第4491號
    不動產權利移轉證明於94年11月14日向雲林縣虎尾地政事務
    所申請辦理原審被告黃清山所有系爭土地、應有部分4分之1
    所有權移轉登記，雲林縣虎尾地政事務所以94年虎地資字10
    1390號收件，並於94年11月15日辦理上開土地所有權應有部
    分之移轉登記完畢。
四、得心證之理由：
  (一)按確認法律關係成立或不成立之訴，非被上訴人有即受確認
    判決之法律上利益者，不得提起之，民事訴訟法第247條第1
    項前段定有明文。所謂即受確認判決之法律上利益，係指法
    律關係之存否不明確，原告主觀上認其在法律上之地位有不
    安之狀態存在，且此種不安之狀態，能以確認判決將之除去
    者而言（最高法院52年台上字第1240號判例參照）。經查，
    被上訴人主張上訴人乙○○與原審被告黃清山通謀虛偽訂定
    租地建廠契約，上訴人乙○○就黃清山所有系爭土地（應有
    部分4分之1）即無優先購買權等情，為上訴人乙○○否認，
    而上訴人乙○○就原審被告黃清山所有系爭土地是否有承租
    權，攸關能否本於優先購買權人之地位優先購買被上訴人拍
    定買受之系爭土地。如上訴人乙○○就系爭土地無優先購買
    權，則其取得系爭土地應有部分4分之1之移轉登記，即有無
    效之原因，系爭土地應有部分4分之1原所有人黃清山之所有
    權，自不因無效原因所為之移轉登記，而失其存在。準此，
    縱原審93年度執字第4491號強制執行事件業已終結，有本院
    調閱該卷附卷可稽，為拍定人之被上訴人主張其因拍定系爭
    土地應有部分所取得之移轉登記請求權無法行使，乃因上訴
    人乙○○與原審被告黃清山成立上開租約侵害其拍定之買受
    人權利，則被上訴人就上訴人乙○○與原審被告黃清山是否
    通謀虛偽訂定租地建廠契約、有無優先購買權存在，自有確
    認之法律上利益存在；又被上訴人亦可代位執行債務人黃清
    山本於所有權作用依所有物返還請求權、所有物妨害除去請
    求權之規定，請求上訴人乙○○塗銷基於行使優先承買權所
    為之所有權移轉登記。是故為拍定人之被上訴人於原審起訴
    請求確認上訴人就系爭土地所有權應有部分4分之1之優先承
    買權不存在，依上說明，自有即受確認判決之法律上利益，
    並無不合。上訴人乙○○抗辯稱原審93年度執字第4491號執
    行事件業已終結，被上訴人就該已不存在之法律關係提起本
    件確認之訴，要無確認利益云云，即有未合，並不足採。
　(二)復按確認法律關係不存在之訴，如被告主張其法律關係存在
    時，應由被告負舉證責任（最高法院42年台上字第170號判
    例參照）。則被上訴人起訴主張上訴人乙○○與原審被告黃
    清山間關於系爭土地、應有部分4分之1之租賃關係不存在，
    上訴人乙○○主張渠等間之承租關係存在，自應負舉證責任
    。查：
  1.上訴人乙○○雖提出租地建工廠契約（見原審卷第40頁）為
    證，然與原審被告黃清山所稱：上訴人乙○○於原審執行處
    93年12月21日第一次拍賣系爭土地、應有部分4分之1之前一
    星期告知伊苟簽訂租地建工廠契約，伊所有系爭土地、應有
    部分4分之1即不會遭拍定，伊遂與上訴人乙○○簽訂租地建
    工廠契約，然上訴人乙○○與伊間實無租賃關係存在，且系
    爭土地上之鐵架鐵皮頂工廠，及系爭磚造平頂浴室、廁所亦
    係伊於83年間所興建等語（見原審卷第35頁），相互扞格，
    則上訴人乙○○與原審被告黃清山間，究否有上訴人乙○○
    所稱渠等於84年3月1日訂定租地建廠契約之情，已有可疑。
　2.上訴人乙○○雖予否認，然原審被告黃清山所陳之上開情節
    ，業據被上訴人提出照片、電費收據、存摺等（見原審卷第
    95~102頁、105~117頁）為證，觀上開電費收據所載：「黃
    清山……電號00-00-0000-00-0……用電地址：雲林縣虎尾
    鎮○○里○○○段714-2地號（按此為系爭土地之舊地號）
    」等文，及台南區中小企業銀行活期儲蓄存款存摺（戶名黃
    清山、帳號：0000000000000000）所示內容，乃台灣電力股
    份有限公司雲林區營業處自86年3月31日起自該帳戶扣繳上
    開電費之情，則苟上訴人乙○○所陳系爭鐵架鐵皮頂工廠及
    磚造平頂浴室、廁所為伊所興建之情為真，何以該地上物之
    電錶設立、電費支付均係原審被告黃清山，而非上訴人乙○
    ○？再參之原審被告黃清山於84年間將其所有系爭土地應有
    部分4分之1設定本金最高限額抵押權與台南企銀時，該行曾
    派員於84年4月12日勘估系爭土地，並無發現上訴人承租之
    情，原審被告黃清山亦曾於84年4月28日簽立聲明書表明伊
    所有系爭土地之應有部分4分之1於提供設定抵押權之時，確
    無任何租賃關係存在等情，有台南企銀95年1月26日陳報狀
    等附卷可稽（見原審卷第65~74頁），顯見原審被告黃清山
    所有系爭土地之應有部分4分之1於84年4月28日之時並未出
    租與任何人，此顯與上訴人乙○○提出租地建工廠契約之簽
    訂日期為84年3月1日乙節相互扞格；苟上訴人乙○○確於84
    年3月1日向原審被告黃清山承租系爭土地之應有部分4分之1
    ，且於該地興建系爭鐵架鐵皮頂工廠，及系爭磚造平頂浴室
    、廁所使用，則台南企銀於84年4月12日派員勘估系爭土地
    現況，焉不能即時發現上訴人乙○○？足認系爭鐵架鐵皮頂
    工廠，及磚造平頂浴室、廁所等非上訴人乙○○所興建。
　3.況系爭土地上鐵架鐵皮頂工廠，及磚造平頂浴室、廁所乃原
    審被告黃清山於84年間僱用工人王偉任建築完成，且原審被
    告黃清山建造系爭鐵架鐵皮頂工廠，及磚造平頂浴室、廁所
    後除自行使用外，並曾借與訴外人陳自強、柳乾元使用，系
    爭鐵架鐵皮頂工廠，及磚造平頂浴室、廁所確係原審被告黃
    清山出資興建，該地上物之所有權應歸屬於原審被告黃清山
    等各情，業據原審另案以95年度訴字第111號確定民事判決
    認定上開廠房連同廁所等建物為黃清山所有之情綦詳，亦有
    本院調閱上開民事判決暨卷證附卷可稽（原審卷第155~164
    頁），益證原審被告黃清山上開所陳之情節為真實，是上訴
    人乙○○上開抗辯顯與事實不符，上訴人乙○○與原審被告
    黃清山訂定之租地建廠契約乃虛偽不實。上訴人乙○○復無
    法舉證以實其說，其空言上訴人乙○○就原審被告黃清山所
    有系爭土地之應有部分4分之1成立租地建廠關係一事，尚不
    足採。
  4.按表意人與相對人通謀而為虛偽意思表示者，其意思表示無
    效，民法第87條前段定有明文，本件上訴人乙○○與原審被
    告黃清山所訂定之租地建廠契約既屬通謀虛偽意思表示者而
    歸於無效，上訴人乙○○就原審被告黃清山所有系爭土地之
    應有部分4分之1即無租賃關係存在，自無本於承租人地位而
    主張優先購買權可言，則被上訴人依民事訴訟法第247條之
    規定，請求確認上訴人乙○○對於系爭土地所有權應有部分
    4分之1優先購買權不存在，即屬有理，應予准許。
  (三)再按因故意或過失，不法侵害他人之權利者，負損害賠償責
    任。故意以背於善良風俗之方法，加損害於他人者亦同，民
    法第184條第1項定有明文。上訴人乙○○明知其於上開強制
    執行事件拍賣時與原審被告黃清山並無租地建廠關係存在，
    且系爭磚造平頂浴室、廁所等所有權確係原審被告黃清山所
    有，竟偽以承租人及該地上物所有人之地位，向原審民事執
    行處聲明優先承買，並取得系爭土地所有權應有部分4分之1
    ，致被上訴人因拍賣所取得之移轉登記請求權無法行使，上
    訴人乙○○所為自係故意不法侵害被上訴人於強制執行程序
    拍定之債權，致被上訴人受有損害，從而被上訴人本於侵權
    行為損害賠償請求權，請求上訴人乙○○塗銷其於94年11月
    14日以雲林縣虎尾地政事務所94年虎地資字第101390號收件
    、94年11月15日登記完畢之系爭土地所有權應有部分4分之1
    之移轉登記，以回復原來得請求移轉登記之狀態，洵屬正當
    ，亦應准許。又被上訴人依民法第184條第1項規定請求上訴
    人乙○○塗銷上開所有權移轉登記，既有理由，則其另外主
    張之民法第242條規定代位原審被告黃清山請求上訴人乙○
    ○塗銷上開所有權移轉登記之法律關係，即無審酌之必要。
    被上訴人於原審先位之訴既已勝訴，則其後位之訴解除條件
    成就，就該後位之訴自毋庸再予審酌，併予敘明。
  (四)又按強制執行法上之拍賣，亦屬買賣之一種，即拍定人為買
    受人，債務人為出賣人，債務人對拍定人負有移轉所有權之
    義務。本件上訴人乙○○既無優先承買權，且就系爭土地所
    有權應有部分4分之1所為之移轉登記應予塗銷，回復至被上
    訴人得請求原審被告黃清山移轉所有權之狀態，已如前述，
    且被上訴人因拍定所取得之債權既已成立生效，自不因上開
    強制執行程序業經終結而生影響。
五、綜上所述，被上訴人主張上訴人乙○○與原審被告黃清山所
    訂定之租地建廠契約既屬通謀虛偽意思表示者而歸於無效，
    上訴人乙○○就黃清山所有系爭土地之應有部分4分之1即無
    優先購買權可言，堪信為真實，上訴人所辯為不足採。為拍
    定人之被上訴人自得本於侵權行為損害賠償請求權，請求上
    訴人塗銷系爭土地應有部分4分之1之移轉登記，以回復原來
    得請求移轉登記之狀態，洵屬正當，為有理由，應予准許。
    是則原判決為上訴人敗訴之判決，經核於法並無不合。上訴
    論旨求予廢棄改判，為無理由，應予駁回。
六、本件判決之基礎已臻明確，兩造其餘攻擊防禦方法及聲請調
    查證據，均經斟酌，核與判決之結果不生影響，爰不一一論
    述。
據上論結，本件上訴為無理由，依民事訴訟法第449條第1項、第
78條，判決如主文。
中　　華　　民　　國　　96　　年　　7 　　月　　10　　日
                  民事第三庭  審判長法　官  陳光秀
                                    法　官　李文賢
                                    法　官　莊俊華
上為正本係照原本作成。
如對本判決上訴，須於判決送達後20日內向本院提出上訴狀，未
表明上訴理由者，應於上訴後20日內，向本院提出理由書 (須附
繕本)。依法須繳納裁判費並應委任律師為訴訟代理人，始得上
訴。
中　　華　　民　　國　　96　　年　　7 　　月　　11　　日
                                    書記官  吳銘添
【附記】
民事訴訟法第466條之1：
(1)對於第二審判決上訴，上訴人應委任律師為訴訟代理人。但上
  訴人或其法定代理人具有律師資格者，不在此限。
(2)上訴人之配偶、三親等內之血親、二親等內之姻親，或上訴人
  為法人、中央或地方機關時，其所屬專任人員具有律師資格並
  經法院認為適當者，亦得為第三審訴訟代理人。
民事訴訟法第466條之2：
  上訴人無資力委任訴訟代理人者，得依訴訟救助之規定，聲請
  第三審法院為之選任律師為其訴訟代理人。
